最高法院刑事判決　　　　　　　　　　　　　　　九十一年度台上字第五四七四號
　　上　訴　人　甲○○
右上訴人因林靜珍自訴傷害致人於死案件，不服台灣高等法院中華民國八十九年六月
二十三日第二審判決（八十九年度上訴字第一三０七號，自訴案號：台灣板橋地方法
院八十八年度自字第三四三號），提起上訴，本院判決如左：
    主  文
原判決撤銷，發回台灣高等法院。
    理  由
本件原判決認定上訴人甲○○於民國八十八年六月十日晚上九時三十分許，酒後（未
因飲酒而至心神喪失或精神耗弱狀態）騎乘ＡＬＰ｜七四一號牌重型機車由台北縣新
莊市○○路往中港路方向行駛，途經同市○○路十六號前，與同向騎乘ＨＥＴ｜二七
０號牌重型機車其後附載其妹林靜婷之林文華發生擦撞，三人因而發生爭執，上訴人
竟起傷害之犯意，徒手並持安全帽（未扣案）分別毆打林文華、林靜婷二人，致林文
華受有左肩後側擦傷三乘四公分、左頭後側血腫五乘八公分、右眼瞼血腫三乘三公分
、左嘴上唇裂傷二乘二公分、左右手臂三乘三公分與十乘三公分擦傷、左腰擦傷五乘
五公分、右小腿擦傷五乘一公分等傷，林靜婷則受有右眼角擦傷二乘一公分、左膝擦
傷三乘三公分之傷害，適林文華、林靜婷之父林燦榮見狀而趨前制止理論，詎上訴人
仍基於傷害之故意，且非不能預見對年長者如有心肌症之潛在性疾病而予以毆打，會
生死亡之結果，仍徒手毆打揮擊林燦榮頭部、身體其他部位數次，造成林燦榮受有左
、右手腕擦傷各為一乘一公分、一乘一公分、一乘一公分與左眼眶瘀腫及左臉頰擦傷
一乘一公分之傷害，因林燦榮係有肥厚性心肌症之潛在性疾病患者，於翌日即同年月
十一日晚上由於前開傷害而有不舒服嘔吐之情形，經緊急送往台灣省立台北醫院診治
，於同日晚上十時三十分許終因前開傷害之外因性刺激致其心律不整死亡等情。因而
撤銷第一審判決，改判依想像競合犯關係，論處上訴人傷害人之身體，因而致人於死
罪刑，固非無見。
惟查：(一)、一行為觸犯數罪名之想像競合犯，係指行為人以一個意思決定發為一個行
為，而侵害數個相同或不同之法益，具備數個犯罪構成要件，成立數個罪名之謂，乃
處斷上之一罪。依原判決所載之事實，如果無訛，則上訴人係先與林文華、林靜婷因
所騎機車擦撞，發生爭執，徒手並持安全帽分別毆打林文華、林靜婷成傷，嗣後林燦
榮見狀趨前制止理論，上訴人再徒手毆打揮擊頭部等部位，不僅非同時以一個意思決
定發為一個傷害之行為，且係先後分別以數個行為，傷害林文華、林靜婷及林燦榮，
自與想像競合犯之情形有間。原判決依想像競合犯關係，論處上訴人罪刑，殊有適用
法則不當之違誤。(二)、林燦榮之屍體經解剖鑑定結果，認其係因肥厚性心肌症致心律
不整死亡，毆打並非直接致死原因；又認其尿液有嗎啡和可待因成分，可能係生前有
咳藥之服用等情，有法務部法醫研究所鑑定書在卷可稽。嗣後該所復函說明：「刺
激、緊張、甚至毆打……等外在因子都可以致肥厚心肌症之引發，所以毆打可為間接
觸發因子。」等語（見八十八年度偵字第一四六六一號偵查卷第四六、四七頁，一審
卷第五十七頁）。而上訴人於原審曾具狀聲請調查林燦榮生前是否有吸食毒品前科，
案發日是否為吸毒後違常反應，及是否有引發心臟病之肇因，俾利釐清其死亡責任之
歸屬等情（見原審卷第三六頁）。則為釐清林燦榮之死亡是否與遭上訴人之毆打確有
相當因果關係，就林燦榮生前有無服用咳藥？有無施用毒品？及是否因此引起心臟
病等事項，均有深入查明之必要，乃原審既未調查，復未說明上訴人聲請之事項無調
查必要之理由，遽行判決，亦有未盡調查及理由不備之違誤。(三)、刑法第五十九條之
酌量減輕，必於犯罪之情狀確可憫恕者，始有其適用。依原判決事實所載上訴人犯罪
之過程及其記載上訴人因細故毆打林燦榮竟致人於死之理由，則其動輒出手毆人兇暴
之性情可見一斑，在客觀上能否引起一般人之同情，自屬可疑。且原判決理由謂上訴
人係因細故在被圍毆之情形下毆打被害人竟致人於死，不僅與所載之事實不相符合，
有理由矛盾之違誤，且以上訴人之犯行，與直接毆打被害人致死之嚴重暴力、在惡性
上、情節上均難相提並論等屬刑法第五十七條量刑輕重之標準，作為酌減其刑之根據
，尤有適用法則不當之違誤。上訴意旨指摘原判決不當，非全無理由。應認有撤銷發
回更審之原因。
據上論結，應依刑事訴訟法第三百九十七條、第四百零一條，判決如主文。
中      華      民      國    九十一    年      九      月    二十七    日
                              最高法院刑事第八庭
                                  審判長法官  莊  登  照
                                        法官  洪  明  輝
                                        法官  黃  一  鑫
                                        法官  魏  新  和
                                        法官  林  秀  夫
      右正本證明與原本無異
                                              書  記  官
中      華      民      國    九十一    年      十      月      七      日
